【裁判字號】    97,重上,421
【裁判日期】    980422
【裁判案由】    損害賠償
【裁判全文】
臺灣高等法院民事判決                 97年度重上字第421號
上  訴  人  欣欣客運股份有限公司
                        之3
法定代理人  丙○○
訴訟代理人  劉明鏡律師
視同上訴人  乙○○
被上訴人    甲○○
                        1102室
訴訟代理人  鄧翊鴻律師
上列當事人間損害賠償事件，上訴人對於中華民國97年7月23日
臺灣臺北地方法院96年度重訴字第1601號第一審判決提起上訴，
本院於98年4月8日言詞辯論終結，判決如下：
    主  文
原判決關於命上訴人及視同上訴人連帶給付超過新台幣
5,991,997元及自民國97年7月2日起至清償日止按年息5%計算之
利息部分，及該部分假執行之宣告，暨訴訟費用之裁判均廢棄。
上開廢棄部分，被上訴人在第一審之訴及其假執行之聲請均駁回
。
其餘上訴駁回。
第一、二審訴訟費用（除確定部分外）由上訴人及視同上訴人連
帶負擔77%，餘由被上訴人負擔。
    事  實  及  理  由
一、程序部分
  (一)上訴人欣欣客運股份有限公司法定代理人由陸華寧變更為丙
    ○○，有公司變更登記表在卷可稽，由丙○○聲明承受訴訟
    ，尚無不合，應予准許。
  (二)按「民事訴訟法第56條第1項第1款，所謂共同訴訟人中一人
    之行為，有利益於共同訴訟人或不利益於共同訴訟人，係指
    於行為當時就形式上觀之，有利或不利於共同訴訟人而言。
    非指經法院審理結果有利者其效力及於共同訴訟人，不利者
    其效力不及於共同訴訟人而言，故共同訴訟人中之一人，對
    於下級法院之判決聲明不服提起上訴，在上訴審法院未就其
    內容為審判之前，難謂其提起上訴之行為對於他共同訴訟人
    不利，其效力應及於共同訴訟人全體，即應視其上訴為共同
    訴訟人全體所為。」（最高法院52年台上字第1930號判例參
    照）。「共同被告中之一人，對於第一審命其連帶給付之判
    決提起上訴，在第二審程序，如被告一人提出非基於其個人
    關係之抗辯，而以經法院認為有理由者為限，應適用民事訴
    訟法第56條第1項第1之規定，亦即其中被告一人提起上訴，
    其效力及於他共同被告，應併列他共同被告為共同訴訟人，
    所踐行之訴訟程序，始為合法。」（最高法院77年度台上字
    第2456號裁判參照）。原判決命上訴人與乙○○負連帶賠償
    責任，因上訴人為乙○○之僱用人，上訴人上訴之效力及於
    乙○○，應將乙○○列為視同上訴人。
  (三)視同上訴人乙○○經合法通知，未於言詞辯論期日到場，核
    無民事訴訟法第386 條各款所列情形，爰依被上訴人之聲請
    ，由其對乙○○一造辯論而為判決。
  (四)按訴狀送達後，原告不得將原訴變更或追加他訴，但擴張或
    減縮應受判決事項之聲明者，不在此限，民事訴訟法第 255
    條第1項第3款、第446條第1項定有明文。被上訴人於本院98
    年4月8日言詞辯論期日，就利息起算日請求減縮自第一審言
    詞辯論終結日（97年7月2日）起算，於法相符，自應准許。
二、被上訴人甲○○起訴主張：
  (一)乙○○為上訴人所聘僱之司機為營業大客車之駕駛人，於民
    國94年12月22日19時35分許，駕駛車牌號碼AG-962號營業大
    客車，沿台北市○○路○段由東往西方向行駛，行經台北市
    ○○路○段7號前，該路段為雙向各一車道之道路，每一車道
    之路幅僅為4.8 公尺，極為狹小，因原審共同被告方慕華違
    規將其所駕駛之車牌號碼DZ -6879號自用小客車停放於路旁
    ，佔用道路，且時值下班尖鋒時間，嚴重影響該路段車輛之
    通行。乙○○駕駛大客車行經該處時，本應注意汽車行駛時
    ，駕駛人應注意兩車併行之間隔，並隨時採取必要之安全措
    施。而於當時天氣晴、夜間有照明、路面乾燥、無缺陷、視
    距良好、客觀上並無不能注意之情事，被上訴人騎乘腳踏車
    為閃避方慕華違規停放之自小客車、已駛進車道正要通過小
    客車左側，乙○○竟疏未注意車前狀況及保持併行之間隔，
    貿然超越腳踏車向前行駛，擦撞被上訴人所騎乘之腳踏車，
    致被上訴人被拖行10餘公尺遠，因而受有神經性膀胱炎，及
    中樞神經第五胸髓損傷併下半身肢體癱瘓之重大難治之傷害
    。經被上訴人提出刑事告訴，並經臺灣臺北地方法院（下稱
    台北地院）以95年度交易字第692號、本院97年度交上易字
    第32號判決確定乙○○及方慕華對本件意外事故之發生具有
    過失，為此依民法第184條第1項前段、第185條及第188 條
    規定請求上訴人等連帶賠償被上訴人因此所受之損害合計新
    台幣（下同）12,816,504元及自起訴狀繕本送達翌日起算之
    法定遲延利息（本院按：原審判命上訴人、乙○○及方慕華
    連帶給付7,807,672元本息，駁回被上訴人其餘之請求。上
    訴人不服，提起上訴，原審共同被告方慕華未對原審判決對
    其不利之部分上訴或為附帶上訴，亦非本件之視同上訴人，
    關於方慕華部分已告確定。被上訴人就敗訴部分未聲明不服
    ，亦告確定）。
  (二)對上訴人上訴理由之答辯：
    1.台北市政府交通局96年7月9日北市交五字第 09632900400
      號函暨所附之鑑定覆議意見書，已明確認定被上訴人無肇
      事原因，上訴人仍執詞主張被上訴人應負擔過失責任，其
      主張無理由。
    2.有關看護費用部分有相同日期者，係因二者均為半日看護
      費用，被上訴人並無重複請求。被上訴人因本件事故受有
      神經性膀胱炎，及中樞神經第五胸髓損傷併下半身肢體癱
      瘓之難永久性重度肢體障礙，所受傷害為不可能完全康復
      者，並領有中華民國身心障礙手冊，自有聘請專人看護之
      必要。外勞加班費每月僅2,112 元，遠較被上訴人家屬照
      顧每日可請求之2,200 元低，上訴人爭執外勞無加班之必
      要，反而對上訴人更不利。
    3.有關慰撫金部分：
      就被上訴人所受之損害，及加害人等之行為觀之，被上訴
      人之損害並非區區80萬元足以彌補，原審所判之金額絕無
      不當。
  (三)答辯聲明：上訴駁回。
三、上訴人則以：
  (一)被上訴人自承車禍之發生乃為閃避違規臨時停車之自小客車
    而偏左行駛，足證車禍之發生係被上訴人任意偏左行駛變換
    車道，未保持行車之安全間距，向左擦撞大客車之右側中門
    所造成，應認乙○○對本件車禍之發生無任何過失侵權行為
    之情事，則上訴人與乙○○即毋庸連帶對被上訴人負損害賠
    償責任。關於被上訴人所主張之各項損害部分，對於醫療費
    用651,541 元不爭執，但看護費用部分，其中94年12月至95
    年4 月，似有重複計算之情形，且被上訴人無全天看護之必
    要，應予剔除。就增加生活費用部分，被上訴人並未舉證證
    明支出之必要性。被上訴人應負完全之過失責任，乙○○並
    無過失侵權行為，覆議鑑定意見不足作為乙○○就車禍發生
    應負過失責任之依據；退萬步言，被上訴人亦與有過失。乙
    ○○於事故發生時為大專肄業，甫由軍中退伍，家庭狀況僅
    為小康，並無恆產，嗣後因系爭事故入獄服刑而無收入，原
    審判命應給付非財產上損害80萬元，似有不當。被上訴人已
    依強制汽車責任險領取保險金170萬元，該部分款項應由被
    上訴人請求之款項中扣除。另，原審判令上訴人自96年1 月
    13日起給付遲延利息，惟原判決有部分金額已計算至97 年7
    月23日原審宣判之日止，並未扣除按霍夫曼氏計算之中間利
    息，則此期間似有應扣除之利息未扣除而有利上加利之情存
    在，亦有違誤等語置辯。
  (二)上訴聲明：
    1.原判決不利於上訴人部分廢棄。
    2.前開廢棄部分，改判被上訴人在第一審之訴及其假執行之
      聲請均駁回。
四、視同上訴人乙○○則以：
    被上訴人自承車禍之發生乃其為閃避違規臨時停車之自小客
    車而偏左行駛之行為，足證車禍之發生係被上訴人任意偏左
    行駛變換車道，未保持行車之安全間距，向左擦撞大客車之
    右側中門所造成，乙○○對本件車禍之發生無任何過失侵權
    行為之情事，乙○○毋庸對被上訴人負損害賠償責任。乙○
    ○甫因系爭事故之刑事案件入監執行完畢，目前還在找工作
    ，學歷為大專肄業，已婚育有一子，家中開銷目前由配偶上
    班之月薪2 萬餘元支撐等語置辯。並求為駁回被上訴人於第
    一審之起訴。
五、兩造不爭執之事項：
  (一)乙○○於系爭事件發生時為上訴人所聘僱之司機，乙○○於
    94年12月22日19時35分許，駕駛車牌號碼AG-962號營業大客
    車執行職務，沿台北市○○路○ 段由東往西方向行駛，行經
    台北市○○路○段7號前，因方慕華違規將其所駕駛之車牌號
    碼DZ- 6879號自用小客車停放於路旁，佔用道路，至乙○○
    所駕駛之前揭大客車擦撞被上訴人所騎乘之腳踏車，被上訴
    人因此受有神經性膀胱炎，及中樞神經第五胸髓損傷併下半
    身肢體癱瘓之重大難治之傷害。
  (二)被上訴人以乙○○業務上過失傷害人致重傷為由向台北地院
    提出刑事告訴，經台灣台北地方法院檢察署以95年度偵字第
    18145號提起公訴，並經台北地院以95年度交易字第682號刑
    事判決認定乙○○從事業務之人，因業務上之過失傷害人致
    重傷，處有期徒刑1年2月，減為有期徒刑7 月。復經乙○○
    提起上訴，經本院刑事庭以97年度交上易字第32號判決駁回
    上訴而確定，乙○○入監執行已於本院言詞辯論終結前執行
    完畢。
六、兩造之爭執點之論述：
    被上訴人主張因乙○○及方慕華之過失行為受有傷害，上訴
    人為乙○○之僱用人，上訴人應負連帶賠償責任等情，為乙
    ○○及上訴人所否認，並以前揭情詞置辯，是本件之爭執點
    為：(一)被上訴人是否因乙○○之過失行為而受有傷害？被上
    訴人就本件車禍之發生是否與有過失？(二)上訴人及乙○○應
    連帶賠償被上訴人之金額為何？
    就兩造之爭點析述如下：
    (一)被上訴人因乙○○之過失行為而受有傷害：
    1.乙○○因業務上過失傷害人致重傷罪，經台北地院刑事庭
      以95年度交易字第682 號判處有期徒刑1年2月，減為有期
      徒刑7 月。復經乙○○提起上訴而由本院以97年度交上易
      字第32號判決駁回上訴而確定。且於本院言詞辯論終結前
      業已服刑完畢之事實，為兩造所不爭執。
    2.上訴人抗辯系爭車禍之發生，係被上訴人騎乘腳踏車，違
      規任意變換車道，未與其左側行進中之大客車保持行車之
      安全間隔，於其前進之路受阻時任意偏左行駛，致其腳踏
      車左側擦撞大客車之右側車身所造成，車禍之過失責任在
      上訴人，並非乙○○云云。並舉乙○○於警訊之陳述「‧
      ‧‧我在經過一輛停放在路邊的自小客車時聽到車子有異
      聲，我便立即踩煞車下車查看，看見一位婦人及腳踏車倒
      在地，我車行進中沒車夾在中間‧‧‧我在超越路邊該違
      規停車自小客車時並未發現有腳踏車」、「（第一次撞擊
      部位）前輪後右側車身」，於刑事案件審理之陳述「我當
      時確定我通過時我前方沒有車輛，所以我並沒有不注意車
      前狀況的情形，我在通過的時候，我也有注意我跟我旁邊
      右前方車子的距離。我在車子通過路旁小客車的時候，我
      確定前面沒有腳踏車，但是那部小客車的後面有人，但我
      沒有特別去留意。」等語，資為系爭車禍之發生，過失責
      任全在於被上訴人之理由。查，肇事路段為雙向各一車道
      ，每一車道路幅各為4.8公尺，以及乙○○行經台北市○
      ○路○段7號前，方慕華違規將其所駕駛之車牌號碼DZ -
      6879號自用小客車停放於路旁佔用道路一節，為乙○○所
      不爭執，並有現場照片在卷可考（刑事案件他卷第52頁）
      。本件車禍發生之經過，被上訴人主張當天伊騎黃色迷你
      腳踏車從木柵要去景美，走木柵路，走到3段7號接近木柵
      分局不遠處，看到前面有一台白色車停放路邊，伊要往前
      走把車減速下來，剛騎到車屁股後面，就被拖過去，感覺
      被夾到，伊有聽到喀嚓喀嚓的聲音，記得是左邊被撞到，
      等伊醒過來時已經超過約10間店面，小客車已經在伊後方
      了等語（刑事案件第一審96年1月16日訊問筆錄）。
      另依卷附由警員林文定所製作之道路交通事故現場圖之記
      載，肇事路段為雙向二車道，路幅各為4.8公尺，方慕華
      所違規停放之車輛，其左側車頭至路緣之距離為1.8公尺
      ，而依上開卷附之現場照片顯示，該車之左側後照鏡當時
      係處於開展之狀態，依通常經驗其寬度至少亦有20公分，
      因此，該路段因方慕華之違規停車結果，剩餘之有效路幅
      約僅有2.8公尺。乙○○所駕駛之上開公車之寬度為2.34
      公尺，車身長達10.2公尺，亦經台北地院刑事庭於96年1
      月16日勘驗並實地測量在案（第一審刑事卷勘驗筆錄所附
      之照片）。另依上開現場圖所載，肇事後上開三車之最後
      停止位置分別係乙○○所駕駛之公車，其最右側車頭距離
      右側路緣僅2. 2公尺，另小客車左側車頭距離路緣為1.8
      公尺，腳踏車之車頭距離路緣為1.6公尺。而乙○○堅稱
      其當時沒有跨越雙黃線，始終在其原行駛之車道內行駛，
      則依此計算，乙○○所駕駛之公車與違規停放之小客車間
      ，僅留有20至40公分之距離（扣除左側照後鏡之寬度約20
      公分）。二車之間距極為狹小，且遠比腳踏之把手寬度為
      窄，益證被上訴人前開所證伊被拖過去，感覺被夾等語，
      與事實相符。又乙○○以及被上訴人2人均同稱其正前方
      當時除了方慕華違規停放之上開小客車外，並無其他車輛
      ，而乙○○另稱當時右側有機車及腳踏車經過等語（參刑
      事第一審96年8月2日審判筆錄第5頁）。因此，乙○○的
      正前方雖無車，但右側仍有機車、腳踏車併行中。再公車
      之體積龐大，如果公車行駛於被上訴人旁，依常理推之，
      被上訴人不可能毫無感覺。參之公車與小客車之間距僅有
      20至40公分，而被上訴人當時年逾60歲（34年3月17日生
      ），其當無可能在公車正在通過小客車左側之際，騎腳踏
      車勉強擠進該僅有的20至40公分之空隙。因此，乙○○所
      駕駛之公車原應是行駛被上訴人所騎乘之腳踏車左側偏後
      方較為合理。乙○○抗辯在其所駕駛之公車通過小客車左
      側時，被上訴人才騎入二車之間，係被上訴人向左變換車
      道始擦撞公車云云，委無可採。另乙○○於警詢時供稱因
      方慕華的小客車停於路邊，渠當時先將車輛減速，並讓對
      向車輛通過，前方已無車輛後，渠經過小客車時，先看右
      後照鏡確定與小客車保持安全車距等語（參他卷第14頁）
      ，足認乙○○係在等候對向車輛通過後，將車往前行駛時
      ，僅留意路旁違規停放之小客車，而完全未注意尚有腳踏
      車行駛在旁，因此，其疏未注意與腳踏車保持適當之安全
      間距，以致其所駕駛之公車中門附近擦撞被上訴人的腳踏
      車，並進而將被上訴人往前拖拉，造成被上訴人受傷。其
      有未注意保持安全間距之過失，至為顯然。按汽車行駛時
      ，駕駛人應注意兩車併行之間隔，並隨時採取必要之安全
      措施，道路交通安全規則第94條第3項定有明文。乙○○
      於前揭之肇事時地，當時天氣晴，夜間有照明，路面乾燥
      ，無缺陷，視距良好，有事故調查報告表可稽，並為乙○
      ○所不爭執，是客觀上並無不能注意之情事，乙○○復為
      領有適當之職業駕駛執照之職業駕駛人，對於上開規定應
      當知之，詎乙○○竟疏未注意，在通過方慕華違規停放小
      客車時，竟未注意其右側之腳踏車，並與之保持適當之安
      全距離，加上方慕華之違規停車，致其所駕駛公車中門附
      近擦撞被上訴人，並將被上訴人往前拖拉10餘公尺始行停
      止，致被上訴人受有上開重傷，其就本件車禍事故之發生
      ，自有過失甚明，且其過失並顯與被上訴人之上開傷害間
      有相當因果關係。參之刑事第一審法院依乙○○之請求將
      本件車禍事故之原因送鑑定，經臺北市車輛行車事故鑑定
      委員會鑑定結果，認乙○○及被上訴人均有未保持行車安
      全間隔過失，方慕華則有在劃有禁止停車標線處所停車之
      過失，並均為肇事原因，有臺北市車輛行車事故鑑定委員
      會96 年4月9日北鑑審字第09630095100號函暨所附之鑑定
      意見書附於刑事第一審卷可稽。乙○○對於此一鑑定結果
      不服，請求送覆議，經臺北市車輛行車事故鑑定覆議委員
      會依據現場之路幅、散落物位置、公車速度、車輛受損位
      置等相關事證，綜合鑑定結果認乙○○有未保持行車安全
      間隔之過失，方慕華在劃有禁止停車標線處所停車之過失
      ，並同為肇事原因，被上訴人則無肇事因素，亦有臺北市
      政府交通局96年7月9日北市交五字第09632900400號函暨
      所附之鑑定覆議意見書附於刑事第一審卷第172、173頁可
      稽，覆議之鑑定結果，與本院認定乙○○應就系爭車禍之
      發生負完全過失責任之結果一致，乙○○抗辯就系爭車禍
      其全然無過失云云，顯不足採。乙○○為卸免刑事責任於
      刑事案件為自己之辯駁，自不能作為被上訴人應負過失責
      任或與有過失之證據。上訴人係乙○○之僱用人，其未能
      證明選任乙○○及監督其職務之執行，已盡相當之注意或
      縱加以相當之注意而仍不免發生損害，依民法第188條第1
      項規定，自應與乙○○負連帶賠償責任。
    3.被上訴人就車禍之發生並無過失：
      上訴人主張係被上訴人任意變換車道致發生車禍云云。以
      公車與小客車之間距僅有20至40公分，被上訴人當時年逾
      60歲（34年3 月17日生），騎乘之腳踏車速度緩慢，當無
      可能在公車正在通過小客車左側之際，以腳踏車勉強擠進
      僅有的20至40公分之空隙。因此，乙○○所駕駛之公車原
      應是行駛被上訴人騎乘之腳踏車左後側後方較為合理，上
      訴人主張係乙○○駕駛之公車通過小客車左側時，被上訴
      人才騎入兩車之間，委無可採。車禍之發生係因乙○○未
      注意被上訴人騎乘之腳踏車行駛在旁，未保持安全距離致
      公車中門附近擦撞被上訴人之腳踏車，並將被上訴人往前
      拖拉，乙○○應負全部之過失責任，被上訴人並無過失，
      要堪認定。
  (二)上訴人與乙○○應連帶賠償被上訴人5,991,997元：
    1.醫藥費651,541元為兩造所不爭執，經原判決命上訴人連
      帶賠償，上訴人未對之不服。
    2.上訴人對於原判決核准之5,645,805元看護費用為爭執：
      民法第193條第1項規定「不法侵害他人之身體或健康者
        ，對於被害人因此喪失或減少勞動能力或增加生活上之
        需要時，應負損害賠償責任」，所稱之增加生活上之需
        要，係指被害人以前並無此需要，因為受侵害，始有支
        付此費用之需要而言。其因身體或健康受不法侵害，需
        人長期看護，就將來應支付之看護費，係屬增加生活上
        需要之費用，加害人固應予以賠償，惟被害人是否確需
        依賴他人長期看護，仍應以最後事實審言詞辯論終結時
        之事實狀況為認定之標準。又親屬代為照顧被害人之起
        居，固係基於親情，但親屬看護所付出之勞力並非不能
        評價為金錢，雖因二者身分關係而免除被害人之支付義
        務，惟此種基於身分關係之恩惠，自不能加惠於加害人
        。故由親屬看護時雖無現實看護費之支付，仍應認被害
        人受有相當於看護費之損害，得向加害人請求賠償，始
        符公平原則。（最高法院88年度台上字第1771號、94年
        度台上字第1543號裁判參照）。
      被上訴人因本件事故受有神經性膀胱炎，及中樞神經第
        五胸髓損傷併下半身肢體癱瘓之重大難治之傷害，經認
        定受有永久性重度肢體障礙，並領有中華民國身心障礙
        手冊（原審卷第195頁），所謂永久性重度肢體障礙係
        指兩上肢或兩下肢之三大關節中，各有兩大關節機能全
        廢者（本院卷第57、58頁），依據前開障礙手冊「重新
        鑑定日期」欄位中記載被上訴人「毋需辦理重新鑑定」
        ，顯見被上訴人所受之傷係不可能完全康復，且兩上肢
        或下肢之三大關節中，各有兩大關節機能全廢，依常情
        而言，並無自理生活之可能，自有聘請專人看護之必要
        。被上訴人既有重度肢障終生無法行走且有神經性膀胱
        炎，生活完全無法自理，確有僱用看護人員24小時照顧
        之必要，被上訴人主張有支出看護費用之必要，洵屬有
        據。上訴人空言否認，不足採信。
      被上訴人自94年12月26日起至95年4 月30日止計支出看
        護費用260,300元：
        被上訴人於聘請外勞看護前，委請他人看護所支出之費
        用，原判決認為於260,300 元部分，有被上訴人提出之
        看護中心收款單、約僱病患照顧服務員工資受領收據、
        臨時性照顧服務費領據、收據等件在卷可參（原審卷第
        67至70頁），應予准許。上訴人抗辯95年1月2日至23日
        期間，被上訴人有重複給付之情云云。查，該期間被上
        訴人雖同時支付看護費用予林劉秀葉及有限責任台北市
        仁愛照顧服務勞動合作社，因被上訴人支付之費用為每
        班1,100元（原審卷第70頁），與每日24小時2,200元相
        較，自屬相當，上訴人抗辯有重複計算情形，洵無可採
        。
      95年5月1日起至95年5月13日由親人照顧部分：
        參照前揭最高法院裁判意旨，不因由家人看護遽認被上
        訴人不得向加害人請求賠償，被上訴人主張該段期間以
        每日2,000元計算之看護費用，較前開委請他人看護費
        用為低，對上訴人並無不利，被上訴人請求該期間看護
        費用26,000元，自應准許。
      95年5月14日至31日止之看護費用9,197元，被上訴人雖
        未就其支出為舉證，但依親人看護每日以2,000計算，
        被上訴人18日僅請求9,197 元，對上訴人亦無不利，自
        應准許。
      95年6 月後，被上訴人即聘請外勞專職看護，有家庭監
        護工契約在卷可參（原審卷第156 頁以下）。依該契約
        載明，被上訴人為聘請外勞應每月支出26,722元，自96
        年8月後，健保費僱主負擔部分調漲至每月802元，故被
        上訴人自96年8月後，得請求之費用應調整為26,754 元
        。上訴人雖爭執是否往後均有24小時看護之必要，因被
        上訴人之障礙手冊「重新鑑定日期」欄位中記載「毋需
        辦理重新鑑定」，衡諸人之年紀漸增體力即日衰，需要
        他人照料之情形日益需要，此為社會上一般人之共同認
        知，被上訴人之請求，合於情理，應予准許。且被上訴
        人請求之外籍看護加班費遠低於本國勞工之看護費用，
        對上訴人並無不利，應准許之。原審判決認自事故發生
        至原審判決止計31個月，實際費用已經發生計695,156
        元，無庸扣除期前利息，此為上訴人所不爭執；但上訴
        人爭執原判決按被上訴人平均餘命23.84年計算有誤。
        查，上訴人抗辯被上訴人係34年3月17日出生，事故發
        生於94年12月22日，依據94年台閩地區簡易生命表換算
        被上訴人年齡為60.76歲，60歲平均餘命23.84年，61歲
        平均餘命22.98年，則60.76歲之平均餘命應為23.19年
        《計算式：23.84－（23.84－22.98）×0.76＝ 23.19
        》即278.28個月，原判決依平均餘命23.84 年作為計算
        之依據有誤，上訴人此部分抗辯，應屬可採。被上訴人
        請求自第一審言詞辯論期日之97年7月2日起算遲延利息
        ，關於97年7月2日至本院98年4月8日言詞辯論之9個月
        ，應扣除中間利息（第一期不扣中間利息，以下同），
        霍夫曼係數為8.000000000，此期間應給付之金額為
        236,865元（計算式：26,754×8.00000000=236,865，
        元以下四捨五入）。而扣除前開期間後剩餘238.28個月
        （計算式：278.28-31-9＝238.28），霍夫曼係數為
        165.00000000，上訴人應給付之金額為4,434,289元（
        計算式：26,754×165.000 00000= 4,434,289，元以下
        四捨五入）。故95年6月後被上訴人得請求之金額為
        5,366,310元（計算式為：695,156+236,865+
        4,434,289= 5,366,310）
      綜上，被上訴人得請求之看護費用為5,661,807元（計
        算式：260,300+26,000+9,197+5,366,310=5,661,807）
        ，被上訴人逾此部分之請求，即屬無據，應予駁回。但
        因被上訴人就其敗訴部分並未上訴，依不利益變更禁止
        原則，本院不得於上訴人上訴後為對其更不利之判決，
        被上訴人請求之看護費用仍以5,645,805元為當。
    3.上訴人對於原判決核准之710,326元增加生活上需要費用
      為爭執：
      被上訴人主張94年12月份至96年11月間共計支出67,998
        元，其中5,841 元經本院審酌，認其主張為無理由，不
        應准許外，其餘62,157元為有理由，應予准許（理由詳
        見附表）。
      被上訴人於96年12月起訴後，未再檢具相關單據為證，
        然被上訴人本身之病症並未因起訴前後有所差異，自應
        認其仍有必要購入看護墊、紙尿褲等相關醫療、生活必
        需品使用。被上訴人主張住院期間有親友探親贈送衛生
        用品致支出較少，請求依96年1 月至11月之平均數計算
        將來每月應加之生活上費用；因被上訴人未證明住院期
        間有親友贈送衛生用品為真，本院認應以被上訴人起訴
        後所提出全部之費用平均值計算為當，亦即被上訴人自
        94年12月起至96年11月止共計24個月支出62,157元，每
        月平均支出2,590元（計算式：62,157÷24=2,590，元
        以下四捨五入）。按照上述看護費之計算方式，原審判
        決前費用已發生毋庸扣除中間利息部分為31個月，共計
        80,290元；由原審言詞辯論終結時至本院言詞辯論終結
        時止已屆期者計9個月已如前述，扣除中間利息後霍夫
        曼係數為8.00000000，此段期間被上訴人得請求之金額
        為22,930元（計算式：2,590×8.00000000=22,930，元
        以下四捨五入），該部分已扣除中間利息，被上訴人得
        請求遲延利息。扣除前開期間後剩餘238.28個月，霍夫
        曼係數為165.00000000，被上訴人得請求429,274元（
        計算式：2,590×165.00000000 =429,274，元以下四捨
        五入）；自95年6月後，被上訴人得請求532,494元（計
        算式：80,290+22,930+ 429,274=532,494，小數點以下
        四拾五入）
      綜上，被上訴人得請求增加生活上費用支出部分共計為
        594,651元（計算式：62,157+532,494= 594,651），被
        上訴人逾上開金額之請求，應予駁回。
    4.上訴人對原判決核准之80萬元非財產損害賠償爭執：
      按慰撫金之多寡，應斟酌雙方之身分、地位、資力與加害
      程度，及其他各種情形核定相當之數額（最高法院51年台
      上字第223 號判例參照）。經核被上訴人受到下半身癱瘓
      之重大難治傷害，不僅臥床無法行走，終其一生更需人看
      護照顧，無法如正常人般生活，及被上訴人為初級中學畢
      業，結婚後並未在外工作，擔任全職家庭主婦。乙○○為
      大專肄業，家庭經濟狀況小康，事故發生時甫由軍中退伍
      ，因此車禍所涉之刑事案件入監服刑於98年2 月間執行完
      畢，育有一子，家中開銷目前由配偶上班之月薪2 萬餘元
      支撐。而上訴人則為資本額高達424,526,070 元之公司，
      近年來之稅後淨利至少有23,067,352元以上（本院卷第51
      頁）。本院審酌被上訴人所受損害非輕，且上訴人及乙○
      ○之事發後之態度均不足使被上訴人之心靈產生撫慰之情
      ，而上訴人營運狀況良好等一切情狀，認原判決命上訴人
      連帶給付被上訴人非財產上損害賠償80萬元，應屬妥適。
    5.被上訴人業依強制汽車責任險領取保險金170 萬元，上訴
      人抗辯應自被上訴人得請求賠付之總額中扣除，此為被上
      訴人所同意（本院卷第70頁反面）。
    6.綜上，被上訴人得請求上訴人給付醫療費用651,541元、
      看護費用5,645,805元、增加生活費用之支出594,651元、
      非財產上之損害賠償80萬元，扣除強制汽車責任險理賠金
      170萬元，總計被上訴人得請求上訴人賠償5,991,997元（
      計算式為：651,541+5,645,805+594,651+800,000-
      1,700,000= 5,991,997）。
七、綜上所述，被上訴人依據侵權行為之法律關係，訴請上訴人
    及視同上訴人，連帶給付5,991,997元，及自第一審言詞辯
    論期日之97年7月2日起至清償日止按週年利率5%計算之利息
    部分，為有理由，應予准許。逾此所為請求，為無理由，應
    予駁回。原審就超過上開應准許部分，為上訴人敗訴之判決
    ，並為假執行之宣告，自有未洽。上訴意旨就此部分指摘原
    判決不當，求予廢棄改判，為有理由。至於上開應准許部分
    ，原審判命上訴人連帶給付，並為假執行之宣告，核無違誤
    ，上訴意旨，就此部分，仍執陳詞，指摘原判決不當，求予
    廢棄，為無理由，應駁回其上訴。
八、本件事證已臻明確，兩造其餘攻擊防禦方法，經審酌後，或
    與本件無涉，或與判決結果不生影響，毋庸一一論列。
九、據上論結，本件上訴為一部有理由，一部無理由，依民事訴
    訟法第450條、第449條第1項、第79條、第85條第2項、第
    463條、第385條第1項前段，判決如主文。
中    華    民    國    98    年    4    月     22    日
                    民事第二庭
                        審判長法  官  吳謙仁
                              法  官  李瓊蔭
                              法  官  蘇瑞華
正本係照原本作成。
如不服本判決，應於收受送達後20日內向本院提出上訴書狀，其
未表明上訴理由者，應於提出上訴後20日內向本院補提理由書狀
（均須按他造當事人之人數附繕本）上訴時應提出委任律師或具
有律師資格之人之委任狀；委任有律師資格者，另應附具律師資
格證書及釋明委任人與受任人有民事訴訟法第466條之1第1項但
書或第2項（詳附註）所定關係之釋明文書影本。
中    華    民    國    98    年    4     月    23    日
                              書記官  賴以真
附註：
民事訴訟法第466條之1（第1項、第2項）：
對於第二審判決上訴，上訴人應委任律師為訴訟代理人。但上訴
人或其他法定代理人具有律師資格者，不在此限。
上訴人之配偶、三親等內之血親、二親等內之姻親，或上訴人為
法人、中央或地方機關時，其所屬專任人員具有律師資格並經法
院認為適當者，亦得為第三審訴訟代理人。


司法院資訊處製作；財團法人民間司法改革基金會備份。
